【裁判字號】    98,台上,5283
【裁判日期】    980917
【裁判案由】    違反毒品危害防制條例等罪
【裁判全文】
最高法院刑事判決            九十八年度台上字第五二八三號
上  訴  人  台灣高等法院檢察署檢察官
上  訴  人
即  被  告  乙○○
                    號
上列上訴人等因被告違反毒品危害防制條例等罪案件，不服台灣
高等法院台中分院中華民國九十八年七月十四日第二審判決（九
十八年度上訴字第六七六號，起訴案號：台灣南投地方法院檢察
署九十六年度偵字第四五四三號、第四五四四號、第四九八三號
「原判決漏載第四九八三號」、第五三０一號，九十七年度偵字
第五０七號、第五五０號），提起上訴，本院判決如下：
    主  文
原判決撤銷，發回台灣高等法院台中分院。
    理  由
本件原判決認定上訴人即被告乙○○（綽號「可樂」），明知甲
基安非他命屬毒品危害防制條例所定之第二級毒品，不得非法販
賣、持有，竟基於意圖營利，販賣甲基安非他命之犯意，以其所
有之0000000000號行動電話作為聯絡工具，與甲○○
聯絡販賣毒品後，於如原判決附表（下稱附表）二編號２至７所
示之販賣時間、地點、聯絡方式、數量、價格，先後販賣第二級
毒品甲基安非他命予甲○○六次。另張雅芬於民國九十六年十月
十六日下午六時許，以0000000000號行動電話與綽號
「阿草」之成年男子所持用之0000000000號行動電話
聯絡，洽詢購買甲基安非他命，「阿草」告知一錢甲基安非他命
約新台幣（下同）一萬元至一萬二千元。嗣「阿草」於同日下午
六時三十分至八時九分間，以其上開行動電話，幫張雅芬撥打乙
○○所持用之0000000000號行動電話洽購，乙○○同
意出售並約在國道三號高速公路草屯交流道見面交易，約二十分
鐘後到達。「阿草」隨即通知張雅芬，張雅芬乃與吳雲生各準備
六千元（合計一萬二千元）依約前往。同日下午八時三十分許，
抵達上開交流道下方之南下車道旁，由張雅芬進入乙○○所駕駛
之自用小客車副駕駛座，欲向其購買甲基安非他命，尚未完成交
付之際，即為警當場查獲而未遂，扣得如附表三編號１、２、４
所示之第二級毒品甲基安非他命一包及乙○○所有供其販賣第二
級毒品所用之電子磅秤一台、行動電話一支。復經警徵得乙○○
之同意後，在其位於彰化縣溪湖鎮○○路○段二九四號住處搜索
扣得如附表三編號５至９所示之第二級毒品甲基安非他命五包等
情。因而撤銷第一審關於乙○○部分之科刑判決，改判仍論處乙
○○販賣第二級毒品六罪及販賣第二級毒品未遂罪之罪刑，並定
應執行有期徒刑九年。復於理由欄貳，就乙○○被訴如附表一編
號１、２所示涉犯販賣第一級毒品罪嫌及附表二編號１涉犯販賣
第二級毒品罪嫌部分，說明經審理結果，認不能證明乙○○有此
等部分之犯行，撤銷第一審各該部分之科刑判決，改判諭知無罪
。固非無見。
惟查：(一)、刑事訴訟法第一百五十九條之二規定：被告以外之人
於檢察事務官、司法警察官或司法警察調查中所為之陳述，與審
判中不符時，其先前審判外之陳述具有較可信之特別情況，且為
證明犯罪事實存否所必要者，得為證據。其所謂「被告以外之人
於檢察事務官、司法警察官或司法警察調查中所為之陳述，與審
判中不符」，係指被告以外之人於審判中，以證人身分到場具結
陳述，就重要待證事實與先前在檢察事務官、司法警察（官）調
查時所為之陳述不符而言，包括審判中改稱忘記、不知道等雖非
完全相異，但實質內容已有不符者在內。且所稱審判外供述之「
特別可信性」，係屬證據能力之規定，非屬證明力之問題，故法
院應依審判中及審判外各陳述外部附隨之環境或條件，比較前後
之陳述，並於判決理由內詳述其採用先前不一致之陳述之心證理
由，始為適法。而所謂「必要性」要件，係指該審判外陳述，為
證明犯罪之待證事實存在或不存在所不可或缺，亦即就具體個案
案情及相關卷證判斷，為發現實質真實目的，認為除該項審判外
之陳述外，已無從再就同一供述者，取得與其上開審判外陳述之
相同供述內容，倘以其他證據代替，亦無從達到同一目的之情形
而言。原判決於理由內係以證人甲○○於警詢中所為證詞，於原
審審理時，經命具結，交付該筆錄供其閱覽後，證稱確係其所為
陳述，並由檢察官、辯護人及乙○○詰問。是甲○○警詢中之證
述，已經甲○○引為其於原審審理時證述之內容，有證據能力（
見原判決第三頁第四至八行）；另張雅芬於原審審理時，經命具
結後，提示其於警詢中所為之證述，張雅芬均表示係其所陳述，
且陳述內容均實在。復經檢察官、乙○○之辯護人詰問，是張雅
芬之警詢中之陳述，亦已經張雅芬引為原審審理時證述之內容，
有證據能力（見原判決第三頁第十六至二十行）。則原審既未認
甲○○、張雅芬於原審審理時所為供證，與其於警詢之審判外陳
述有何不符情形，原無上開傳聞證據例外規定之適用餘地。且未
就吳、張二人警詢與審判中陳述之外在環境、條件等，加以比較
說明何以警詢之陳述較具有特別可信情形，更未就吳、張二人警
詢之陳述如何具有「必要性」要件乙節，予以說明，乃認吳、張
二人之警詢審判外陳述具證據能力，上開採證均非適法，並有判
決理由不備之違法。(二)、羈押被告，限制其人身自由，使其與家
庭、社會及職業生活隔離，嚴重打擊其心理，重大影響其名譽、
信用等人格權，故應審慎羈押，如以違法羈押為手段，強迫被告
自白者，依刑事訴訟法第一百五十六條第一項規定，該自白不得
作為證據，九十八年四月二十二日經總統公布其施行法之「公民
與政治權利國際公約」第十四條第三項第七款亦規定：「不得強
迫被告自供或認罪」。然此並非謂，一有違法羈押，其自白即應
加以排除，而必須該項自白係「出於」違法羈押之原因，即自白
係因違法羈押所致，其間具有因果關係者，始有上開法條之適用
。如其自白與違法羈押並無何關連，即其雖受違法羈押，但自白
並非因違法羈押所致者，仍不得謂其無證據能力。因之，事實審
法院遇有此抗辯時，應優先其他事證而調查被告是否確曾受違法
羈押及其自白與違法羈押間有無因果關係後，始得為證據能力有
無之判斷。本件原審就乙○○無罪部分，於判決理由內記載乙○
○於第一審審理時，承認有販賣海洛因之自白，此部分自白係出
於長期禁止接見通信所為，不能作為乙○○有上開販賣海洛因予
甲○○之證據（見原判決第十四頁第二十五行至第十五頁第二行
、第十七頁第十一至十四行、第十九頁倒數第三行），但對第一
審法院長期禁止乙○○接見通信是否為違法羈押？乙○○在第一
審審判中之自白是否出於上開長期禁止接見通信所致？均未詳加
調查認定記載，逕認乙○○於第一審審判中之自白無證據能力而
為此部分無罪之諭知，尚嫌率斷，此部分事實猶欠明瞭，本院自
無從為法律上適用當否之判斷。另原判決認乙○○於第一審審理
中之自白係出於違法羈押所致，如果此部分認定無訛，則乙○○
於第一審審理中之自白應不得作為證據，詎原審就附表二編號２
所示乙○○有罪部分，復以乙○○於九十七年十二月二十四日第
一審審理時之自白作為不利於乙○○認定之證據（見原判決第六
頁第四行），即以無證據能力之證據，作為判斷之依據，有適用
法則不當之違失。(三)、以營利為目的販入毒品，經多次販賣後，
持有剩餘毒品被查獲，其各次販賣毒品行為，固應併合處罰。惟
該持有剩餘毒品之低度行為，應僅為最後一次販賣毒品之高度行
為所吸收，不另論罪，故就該查獲之剩餘毒品，祇能於最後一次
之販賣毒品罪宣告沒收銷燬，不得於各次販賣毒品罪均宣告沒收
銷燬。依原判決所載，乙○○係犯販賣第二級毒品七罪，其最後
一次販賣第二級毒品之時間係九十六年十月十六日下午六時三十
分許，而警方係於上開時間當場查扣如附表三編號４所示之第二
級毒品甲基安非他命一包，另於同日經警徵得乙○○同意前至其
位於彰化縣溪湖鎮○○路○段二九四號住處搜索扣得如附表三編
號５至９所示之第二級毒品甲基安非他命五包。倘若無訛，前開
甲基安非他命似均在乙○○最後一次販賣甲基安非他命之後，始
為警查扣，應僅為前開最後一次販賣甲基安非他命之高度行為所
吸收，亦即祇能於最後一次販賣甲基安非他命之販賣第二級毒品
罪項下諭知沒收銷燬。原判決卻一併於乙○○其餘如附表二編號
２至７所示販賣第二級毒品罪項下宣告沒收銷燬前開扣案之甲基
安非他命，亦有違誤。以上，或係檢察官、乙○○上訴意旨所指
摘，或為本院得依職權調查之事項，而第三審法院應以第二審判
決所確認之事實為判決基礎，刑事訴訟法第三百九十四條第一項
前段定有明文，原判決上述之違背法令，影響於事實之確定，本
院無可據以為裁判，應認原審九十八年七月十四日所為第二審判
決有撤銷發回更審之原因。
據上論結，應依刑事訴訟法第三百九十七條、第四百零一條，判
決如主文。
中    華    民    國  九十八  年    九    月   十七   日
                      最高法院刑事第四庭
                          審判長法官  張  淳  淙
                                法官  劉  介  民
                                法官  蔡  彩  貞
                                法官  林  俊  益
                                法官  陳  國  文
      本件正本證明與原本無異
                                      書  記  官
中    華    民    國  九十八  年    九    月  二十四  日
                                                      Ｅ


司法院資訊處製作；財團法人民間司法改革基金會備份。
